【裁判字號】    98,台上,1321
【裁判日期】    980313
【裁判案由】    常業詐欺
【裁判全文】
最高法院刑事判決            九十八年度台上字第一三二一號
上  訴  人  甲○○
            乙○○
上 列一 人
選任辯護人  張居德律師
上列上訴人等因常業詐欺案件，不服台灣高等法院台中分院中華
民國九十四年四月六日第二審判決（九十四年度上訴字第一四號
，起訴案號：台灣台中地方法院檢察署九十三年度偵字第八九九
九號），提起上訴，本院判決如下：
    主  文
原判決撤銷，發回台灣高等法院台中分院。
    理  由
本件原判決撤銷第一審判決，改判論處上訴人甲○○、乙○○共
同以意圖為自己不法之所有，以詐術使人將本人之物交付為常業
（乙○○累犯）罪刑。固非無見。
惟查：(一)、被告之自白不得作為有罪判決之唯一證據，仍應調查
其他必要之證據，以察其是否與事實相符，刑事訴訟法第一百五
十六條第二項定有明文。本件原判決事實欄先記載被害人梁文源
等二十二人因陷於錯誤而各別匯出之金額（見原判決第四頁第七
行至第五頁第一行）；嗣又記載總計詐得超過新台幣（下同）一
百五十萬元之款項（見原判決第五頁第二行）。而上述被害人梁
文源等匯出之總金額合計應為七十五萬五千一百六十四元。原判
決事實記載前後不一，自有判決理由矛盾之違法。又依卷內資料
記載，甲○○於警詢時固稱：「扣除開銷我個人共約獲利新台幣
一百五十萬元左右。」（見偵查卷(一)第十七頁反面），然除上述
梁文源等二十二人外，尚有被害人蔡清地匯出約一萬元（見偵
查卷(二)第一０五頁）、被害人曾國盡匯出約七萬元（見偵查卷(二)
第一五八頁）；卷內節錄之帳冊影本，經李柄輝、甲○○於警
詢時說明記載之要旨及詐騙之金額（見偵查卷(一)第二十八頁、卷
(二)第二十八至三十頁、第三十八至五十三頁）；而相關金額皆匯
入甲○○、徐永順或張豐明之帳戶，亦有帳冊、存簿、存金簿可
稽。乃原審未就上開之必要證據加以究明，以察甲○○之自白是
否與事實相符，逕採為論罪之依據，除有違前述自白之補強性法
則外，併有調查職責未盡之疏誤。(二)、除被告所犯為死刑、無期
徒刑、最輕本刑為三年以上有期徒刑之罪或高等法院管轄第一審
案件者外，於刑事訴訟法第二百七十三條第一項程序進行中，被
告先就被訴事實為有罪之陳述時，審判長得告知被告簡式審判程
序之旨，並聽取當事人、代理人、辯護人及輔佐人之意見後，裁
定進行簡式審判程序。為同法第二百七十三條之一第一項所明定
。為求審判程序之簡省、便捷，同法第二百七十三條之二規定：
「簡式審判程序之證據調查，不受第一百五十九條第一項、第一
百六十一條之二、第一百六十一條之三、第一百六十三條之一及
第一百六十四條至第一百七十條規定之限制。」又我國現行刑事
訴訟係採覆審制，第一審法院依法進行簡式審判程序，於上訴第
二審後，依第三百六十四條準用第一審審判之規定，倘不合第二
百七十條之一第一項所定之要件，第二審自應進行通常審判程序
，自無準用第二百七十三條之二規定之餘地。因此同法第一百六
十四條規定：「審判長應將證物提示當事人、代理人、辯護人或
輔佐人，使其辨認。」、「前項證物如係文書而被告不解其意義
者，應告以要旨。」倘與待證事實直接相關之證物，未顯出於公
判庭，無異剝奪當事人等辨認、表示意見及辯論其證明力之權利
與機會，不符公平法院必須透過程序正義之嚴格遵守，而使實質
正義具體實現之要求，自不能以該證據作為判斷嚴格事實之基礎
，否則即有採證違背證據法則之違法。本件第一審依法進行簡式
審判程序（見第一審卷第七十六頁），故調查證據之程序予以簡
化，證據調查之方法即不受第一百六十四條規定之限制。惟甲○
○、乙○○上訴第二審後，於準備程序中未就被訴事實為有罪之
陳述，原審自應依通常程序審判之。依卷內資料，原審似未於審
判期日調取本件有關證物（見原審卷第六十九頁審理單），而原
審於民國九十四年三月二十三日審判期日調查證據時，審判筆錄
僅記載：「（審判長問：）對扣案證物等『如原審判決書附表所
示』，有何意見？『提示』」（見原審卷第九十二頁），原審顯
未於審判期日將上述證物逐一向被告提示令其辨認，自有應於審
判期日調查之證據，而未予調查之違法。以上或為上訴意旨所指
摘，或為本院得依職權調查之事項，應認原判決有撤銷發回更審
之原因。
據上論結，應依刑事訴訟法第三百九十七條、第四百零一條，判
決如主文。
中    華    民    國  九十八  年    三    月   十三   日
                      最高法院刑事第六庭
                          審判長法官  洪  清  江
                                法官  韓  金  秀
                                法官  林  勤  純
                                法官  李  錦  樑
                                法官  陳  國  文
      本件正本證明與原本無異
                                      書  記  官
中    華    民    國  九十八  年    三    月  二十三  日
                                                      K


司法院資訊處製作；財團法人民間司法改革基金會備份。
